【裁判字號】    89,易,2181
【裁判日期】    891027
【裁判案由】    詐欺
【裁判全文】
臺灣桃園地方法院刑事判決                        八十九年度易字第二一八二號
    公  訴  人  臺灣桃園地方法院檢察署檢察官
    被      告  乙○○
右列被告因案件，經檢察官提起公訴（八十九年度偵緝字第六八號），本院判決如
左：
    主  文
乙○○無罪。
    理  由
一、公訴意旨略以：被告乙○○基於意圖為自己不法所有之概括犯意，明知自己無償
    債能力，連續自八十六年八月起至八十八年十月間，在桃園縣大溪鎮○○路二一
    一巷三十五弄一八六號，向與其合夥開設中古車行之丙○○詐稱，其有一位朋友
    ，若將錢借給其可給較高之利息，丙○○不疑有他，而陸續借款新台幣（下同）
    共一百五十萬元予被告；又於八十八年三月二十日，在台北市○○路二七八號甲○○住處，詐以丙○○之名義及其本人名義參加甲○○所召組每月新台幣（下同
    ）五萬元之互助會共二會，後於八十八年四月二十日以一萬六千四百元用其名義
    標得該互助會，又於同年七月二十日以丙○○之名義以二萬六千二百元標得該互
    助會，嗣於同年十月間甲○○欲向被告收取會款時，遍尋不著，而向丙○○收款
    時，甲○○及丙○○始知受騙，因認其涉有刑法第三百三十九條第一項之詐欺罪
    嫌云云。
二、按犯罪事實應依證據認定之，無證據不得推定其犯罪事實。不能證明被告犯罪者
    ，應諭知無罪之判決。且按認定不利於被告之事實，須依積極證據，積極證據不
    足為不利於被告事實之認定時，即應為有利於被告之認定，更不必有何有利之證
    據，故證據是否真實尚欠明顯，自難以擬制推測之方法，為其判斷之基礎。刑事
    訴訟法第一百五十四條、第三百零一條第一項及最高法院三十年上字第八一六號
    分別定有明文及著有判例；次按刑法第三百三十九條第一項詐欺罪之成立，以意
    圖為自己或第三人不法之所有，以詐術使人將本人或第三人之物交付為要件，所
    謂詐術使人交付，必須被詐欺人因其詐術而陷於錯誤，若其所用方法，不能認為
    詐術，亦不致使人陷於錯誤即不構成該罪。故如依積極証據足可証明行為人確係
    意圖不法所有或意圖損害他人時，固得論以刑法第三百三十九條之罪，倘若行為
    人施詐時之意圖尚有存疑，依調查之結果復不足以認定其自始具有上述主觀犯罪
    構成要件，即行為人須自始基於不法所有之意圖，以詐術使人交付財物，始能當
    之，至於民事債務當事人間未依債務本旨履行給付之情形，若非出於自始無意給
    付之詐欺行徑時，自不該當刑法第三百三十九第一項詐欺罪之構成要件。而刑事
    被告依法不負自證無罪之義務，故別無積極證據之情形下，自難以被告單純債務
    不履行狀態，推定被告自始即有不法所有之意圖而施行詐術。再以刑法上詐欺罪
    之立法意旨，係以禁止於經濟行為中使用不當之方法得利為規範目的，而經濟行
    為亦因其行為本質及類型，而於交易領域中有其特有之行為特性，法律原則上固
    應保障交易之秩序，惟於具體案例中，亦應顧及交易雙方為交易行為時，是否有
    具體情事，足認其違背正當之經濟秩序，而應予以制裁。否則，經濟行為本身原
    寓有不同程度之不確定性或交易風險，交易雙方本應自行估量其主、客觀情事及
    搜集相關資訊，以作為其判斷之參考。以借貸或民間金錢借貸互助會為例，交易
    之當事人本應自行考量對方之資格、能力、信用，及交易內容之投資報酬率、資
    金風險等等因素，除具上開違反詐欺罪之具體情事外，非謂當事人之一方有無法
    依約履行之情形，即應成立詐欺罪，否則刑事詐欺責任與民事債務不履行責任將
    失其分際，合先敘明。
二、訊據被告乙○○固承認有向告訴人丙○○借款及以丙○○之名義參與甲○○所召
    組之互助會情事，惟堅決否認涉有詐欺犯行，辯稱：其因投資生意失敗始無力清
    償債務，並非有意詐騙告訴人，至加入甲○○招募之互助會係積欠李女債務，李
    女要求其跟會償債，所以借用告訴人名義擔任會員，係李女擔心同一人跟二會，
    其他會員會有疑慮所致，事前李女即已知悉並未詐騙等語。經查：告訴人丙○○
    於本院審理時指稱：被告自八十六年八月間起即陸續與被告有金錢往來關係，起
    初係二人合夥經營機車行，由其出資五十萬元，其並於機車行內任職，其後被告
    又陸續向其借款，前後約四、五次，累積之金額九十萬餘元，其間被告萬按月支
    付一萬餘元利息，前後接近二年等語。又查：證人甲○○迭經傳喚未到庭，惟據
    其於警訊時之證詞可知，被告先後於八十八年四月二十日；同年七月二十日各以
    一萬六千四百元；二萬六千二百元標得，被將告係以支票繳交死會會款，殆至同
    年十月二十日即未在支付死會會款等情。從而，依告訴人丙○○及證人張玉女所
    述可知，被告與告訴人歷來之借貸關係持續之期間非短，其間被告甚且按月支付
    利息長達一年半以上；另被告先後標得合會後，亦分別繳交死會會款長者五期、
    短則二期，故由被告貸得金錢後支付利息及得標後繳納死會會款之情況以觀，被
    告於借款及參加合會之初，主觀上若有不法意圖存在，豈不於借款及得標後即行
    逸去或置爾不問，甯有依約支付利息近二年及繳交死會會款累計金額達數十萬元
    之理。依上開說明，即不得以其嗣後債務不履行之狀態，遽以推定被告於借款時
    ，有詐騙告訴人之意圖。又查：告訴人丙○○於本院審理時復指稱：證人甲○○
    曾請伊幫忙找被告，並表示被告以其名義跟會，但並未向其催討會款等語。故由
    告訴人所述，證人甲○○於覓得告訴人丙○○時，未逕自向其索討死會會款，僅
    止於央求告訴人位代其尋覓被告之情，並參以丙○○自承與甲○○間並不相識，
    若非被告為實際之會員，甲○○應無同意毫不相識之人入會之可能各情以觀，被
    告所辯：證人甲○○事先知悉並同意借用丙○○名義擔任為人頭會員之事乙節，
    ，應可採信。從而，此項借用人頭名義擔任會員之情事，既為會首甲○○同意，
    在客觀交易觀念上，即無從認係詐術之施用，自與詐欺罪之要件不符。此外，復
    查無其他積極證據，足認被告有公訴人所指之犯行，其犯罪即屬不能證明，爰依
    法諭知無罪之判決。
據上論斷，應依刑事訴訟法第三百零一條第一項，判決如主文。
本案經檢察官魏雯祈到庭執行職務
中      華      民      國      八十九      年    十    月    二十七    日
                                          臺灣桃園地方法院刑事第二庭
                                                  法  官  江  振  義
右正本證明與原本無異。
如不服本判決，應於判決送達後十日內向本院提出上訴狀( 應附繕本 )，上訴於
臺灣高等法院。
                                                  書記官  李  劍  龍
中        華        民        國   八十九   年   十   月    三十一    日


司法院資訊處製作；財團法人民間司法改革基金會備份。
